【裁判字號】    94,智,11
【裁判日期】    950210
【裁判案由】    損害賠償（商標專用權）
【裁判全文】
臺灣臺中地方法院民事判決  94年度智字第11號
原      告  吉的寶實業股份有限公司
法定代理人  甲○○
訴訟代理人  田振慶律師
複  代理人  乙○○
被      告  丙○○
訴訟代理人  朱元宏律師
複  代理人  黃紫芝律師
            蘇哲科律師
            張志隆律師
上列當事人間因違反著作權法等案件，經原告向本院刑事庭提起
損害賠償之附帶民事訴訟（93年度附民字第300號），案經刑事
庭移送前來，本院於民國95年1月5日言詞辯論終結，判決如下：
    主    文
被告應給付原告新台幣貳拾萬元及自民國九十四年六月三十日起
至清償日止，按週年利率百分之五計算之利息。
原告其餘之訴駁回。
訴訟費用由被告五分之一負擔，餘由原告負擔。
本判決原告勝訴部分，得假執行。但被告以新台幣貳拾萬元為原
告供擔保後，得免為假執行。
原告其餘假執行之聲請均駁回。
    事實及理由
甲、程序方面：
一、按訴狀送達後，原告不得將原訴變更或追加他訴。但請求之
    基礎事實同一、擴張或減縮應受判決事項之聲明者，不在此
    限，民事訴訟法第255條第1項第2款、第3款分別定有明文。
    查本件原告起訴時其訴訟標的法律關係為侵權行為之損害賠
    償請求權，原起訴聲明為：「被告應給付原告新台幣（下同
    ）250萬元，及自起訴狀繕本送達之日起至清償日止，按年
    息百分之五計算之利息。」嗣於民國（下同）94年6月29日
    原告依據契約之法律關係為請求權基礎，具狀追加被告應給
    付原告30萬元之懲罰性違約金。並變更聲明為：「被告應給
    付原告280萬元，及自起訴狀繕本送達之日起至清償日止，
    按年息百分之五計算之利息。」再於94年8月2日具狀減縮聲
    明為：「被告應給付原告205萬元，及自起訴狀繕本送達被
    告翌日起至清償日止，按年息百分之五計算之利息。」經核
    原告就其所受侵權之損害，而將請求損害賠償之數額變更部
    分，核屬應受判決事項聲明之減縮；至餘其追加請求懲罰性
    違約金所依據之原因事實，則與其前揭主張財產上損害發生
    之緣由即侵權事實係屬同一，核與前揭規定相符，應予准許
    。
二、次按刑事訴訟諭知無罪、免訴或不受理之判決者，除經原告
    之聲請，應將附帶民事訴訟移送管轄法院之民事庭外，應以
    判決駁回原告之訴，刑事訴訟法第503條第1項定有明文。是
    以刑事法院依同法第504條第1項規定，將附帶民事訴訟以裁
    定移送於該法院民事庭者，以刑事部分宣告被告有罪之判決
    者為限。至刑事訴訟諭知無罪之判決，或實質上為無罪，僅
    因屬裁判上一罪，而不另為無罪之諭知者，倘刑事法院未經
    聲請，即將該附帶民事訴訟以裁定移送於民事庭時，其訴為
    不合法，受移送之民事庭應以裁定駁回之。最高法院93年度
    台抗字第656裁判要旨可資參照。茲查，本件原告起訴主張
    被告非法重製原告享有著作權之「家庭聯絡簿」，侵害原告
    著作財產權，故依法請求被告賠償50萬元云云。惟此部分本
    院刑事庭認為告訴人提起告訴時已逾告訴期間，因係裁判上
    一罪爰不另為不受理判決之諭知。揆諸上開判決要旨及規定
    ，原告此部分起訴顯非合法，本院另以裁定駁回之，先予敘
    明。
乙、實體方面：
一、原告主張：(一)被告於84年間與原告（原名稱為吉的堡實業股
    份有限公司，於89年間更名為吉的寶實業股份有限公司）簽
    立「美語教學諮詢合作契約」（下稱系爭契約），加盟為「
    吉的堡大甲分校」，並將合約期間延至90年2月29日，是被
    告明知原告為「吉的堡及圖（KID CASTLE）」服務標章（依
    法視為商標，下稱商標）之權利人【商標註冊號數：000000
    00號，指定使用於包含補習班、幼稚園、托兒所、各種書刊
    、雜誌、文獻之編譯、出版、發行等業務之服務上，專用期
    限至99年2月28日止】，且系爭契約約定被告應於合約範圍
    內使用上開商標，而被告亦明知「幼稚園」及「電腦班」等
    經營項目，均不在原告授權使用前開名稱及服務標章範圍內
    ，惟被告自88年8月間，未經原告同意，擅自使用原告之
    名義及服務標章經營幼稚園及電腦班，使消費者誤認被告所
    經營之「私立吉堡美語短期補習班」已得原告授權成立「幼
    稚園」、「電腦班」，其侵害原告商標專用權，至為灼然。
    被告另自88年10月間起，違反加盟合約之約定，擅自在臺
    中縣大甲鎮○○路○段566巷1之26號設立所謂之「康老師安
    親班」，而於入口廣告招牌處，使用相同之「吉的堡及圖（
    KID CASTLE）」註冊商標圖樣，並以「吉的堡大甲分校日南
    教室」之名義，刊登廣告對外招生。嗣原告發現被告上揭使
    用原告商標之行為後，於89年5月9日以律師函終止系爭契約
    ，並請其停止前揭犯行，惟被告仍不停止使用，不僅繼續「
    吉堡國際教育中心」之經營，並將原招牌之服務標章略作修
    改，文字從「KID CASTLE」改為近似之「KI CASTLE」，並
    輔以近似之圖樣，繼續經營「美語班」、「安親班」及「電
    腦班」等與原告相同或類似之服務，足使消費者誤認為原告
    授權所設立，致原告遭受財產及信譽上之重大損害。查原告
    依系爭契約之約定得向被告收取每年15萬元之加盟金，今被
    告未經授權，私自開設「日南教室」，使原告自88年起至92
    年止，至少損失75萬元之加盟金，另致使原告業務上之信譽
    受有損害50萬元，合計應賠償原告125萬元，為此，爰依商
    標法第63條第1項、第3項之規定，請求被告負損害賠償之責
    。(二)另依系爭契約第19條約定：「如有違約之情事，違約之
    一方應支付他方參拾萬元正予他方作懲罰性違約金。」被告
    於合約期間內，以上開商標經營合約範圍外之「幼稚園」及
    「電腦班」，顯已違反系爭契約，故依約被告自應賠償原告
    30萬元之懲罰性違約金。(三)對被告抗辯之陳述：被告主張原
    告就其商標權之損害賠償請求權，已罹於二年之消滅時效。
    查原告雖自88年起即發現被告侵害原告商標權之行為，然依
    原告於92年2月間及93年8月間所取得之廣告傳單得知，被告
    其後仍持續侵害原告之商標權，且被告於93年2月25日本院
    刑事庭審理中，亦自承照片中之招牌及交通車之車身商標為
    被告現正使用，依最高法院86年度台上字1798號裁判意旨可
    知，原告損害賠償請求權已因被告侵權行為持續不斷發生，
    其消滅時效亦不斷重新起算，是原告之損害賠償請求權並未
    罹於二年之消滅時效。並聲明：(1)被告應給付原告新台幣20
    5萬元，及自起訴狀繕本送達之日起至清償日止，按年息百
    分之五計算之利息。(2)願供擔保，請准宣告假執行。
二、被告則以：(一)被告經營之吉堡美語補習班之立案名稱，及加
    盟原告期間就加盟業務之經營所使用之原告服務標章之內容
    等情，原告早已知悉且無任何異議或反對之表示，足見被告
    並無違約亦無侵害原告權利之情事。另系爭契約中所示加盟
    校加盟之項目雖為美語，然在實際經營中，原告實亦提供安
    親、電腦等項目之教材或師資訓練，是在加盟期間，被告使
    用原告「美語/安親/電腦」之服務標章，並無與契約本旨相
    違之處。又被告所使用之商標與圖樣，係依法定程序所合法
    取得之商標，實無致相關消費者混淆誤認之虞；(二)再者，原
    告於90年7月2日具狀向臺灣臺中地方法院檢察署提出告訴，
    並於偵察程序中，原告供陳：「在88年進行蒐證，在89年5
    月9日發律師函終止契約」而原告係以93年8月30日之刑事附
    帶民事訴訟起訴狀，對被告主張損害賠償請求權，縱認被告
    有原告所指之違反商標法行為，然依最高法院79年台上字第
    49 6號判決意旨及民法第197條第1項前段規定，及原告提出
    告訴發現事實之時點，可知原告起訴主張損害賠償請求權之
    時，顯已罹於二年消滅時效。是原告起訴所請，確無理由等
    語置辯。並聲明：(1)駁回原告之訴。(2)如受不利之判決，願
    供擔保請准宣告免為假執行。
三、本件兩造不爭執之事項：
  (一)美語教學諮詢合作契約書為兩造所簽訂。
  (二)吉的堡及圖之服務標章（標章註冊號為43595）為原告所專
    用，專用期限至99年2月28日。
  (三)被告於89年5月間收受桂齊恆律師代原告向被告終止契約函
    。
  (四)被告所使用之廣告招牌、車輛、傳單及委託刊登之報紙分類
    廣告。
  (五)被告於89年1月4日曾委託西海岸有線電視播出招生廣告。
四、本件兩造爭執所在厥為：(一)被告是否逾系爭契約所授權之美
    語教學範圍，使用系爭商標於電腦班及幼稚園之經營，而侵
    害原告之商標專用權？(二)被告是否未經同意，逾越系爭契約
    所授權之營業地點使用系爭商標，侵害原告之商標專用權？
    (三)被告是否於終止系爭契約後，仍使用近似於原告專用之商
    標，經營相同或類似原告之服務，侵害原告商標權？(四)原告
    訴請被告負侵害商標權之損害賠償請求權，是否已罹於二年
    之消滅時效？(五)被告是否違反雙方所簽訂之加盟合約，違約
    經營非合約授權範圍內之營業項目，而應付懲罰性違約金30
    萬元？茲分別說明如下：
  (一)依據系爭契約所載，原告僅限授權被告於兒童美語補習教學
    事宜使用原告所註冊專用之「吉的堡及圖KID CASTLE」服務
    標章，有上開契約書影本在卷可稽。惟被告卻於雙方約定之
    經營項目外，另於如「電腦班」及「幼稚園班」之招生使用
    該商標，則被告顯逾越授權範圍而違約並侵害原告商標權。
    另原告與被告曾於87年6月24簽立一份「電腦教學諮詢合作
    契約書」，該契約第6條明定被告應繳付「諮詢費」、「廣
    告費」及「人力支援費用」等，作為原告「協助諮詢之報酬
    或其他相關費用」，更足徵加盟原告之「電腦班」確須另外
    繳付權利金及訂立契約。而被告亦於刑事案件中自承嗣後因
    帳目問題，並未實際繳付上開權利金，雙方就加盟「電腦班
    」一事最後不了了之，足見被告亦明瞭其與原告間系爭契約
    範圍，並不包含「電腦班」之經營在內。被告雖辯稱無違約
    或侵權行為云云，惟被告上開行為，足以認定被告有違反系
    爭契約之約定，實際對外招收「幼稚園」及「電腦班」之學
    生，並擅自使用相同於「吉的堡及圖（KID CASTLE）」之註
    冊商標與圖樣於有關之廣告上並加以散布之行為。
  (二)被告雖辯稱：被告經授權係大甲地區唯一合法加盟店，並非
    僅限於台中縣大甲鎮○○路47號之地址。並同時准予使用原
    告公司之商標教學教材、教案及其他商品宣傳。而被告之日
    南教室位於大甲地區內，且被告為大甲地區吉的堡之合法加
    盟分校，是被告並未逾越系爭契約所授權之營業地點使用原
    告之商標權云云。惟查，兩造系爭契約第1條及第2條已明白
    約定被告之營業地點（非僅以轄區限定招生學區範圍），如
    需變更或擴大均須經原告之書面同意，被告未取得原告之書
    面同意，自不得擅自於臺中縣大甲鎮日南地區設立所謂之「
    日南教室」甚明。是被告未經原告同意擅自設立所謂之「日
    南教室」並使用系爭商標，自屬侵害原告之商標權。被告上
    開辯解，殊難採信。
  (三)被告雖辯稱：其所經營之吉堡補習班所使用之服務標章，係
    依法定程序申請而取得的合法權利，並無侵害他人權利之情
    事。復觀之吉堡使用之服務標章之圖樣內容，比出之手勢動
    作內容、圖樣之方向（臉部朝向之方向）、及腳踩滑板之圖
    示內容，較之原告使用之服務標章之圖樣，均不相同，可見
    被告所使用之服務標章，並無與原告之商標產生混淆或誤認
    之情云云。然查，原告委請律師於89年5月9日發函終止雙方
    系爭契約後，被告卻將原告專用之服務標章圖形略作修改，
    ，並將原招牌之服務標章文字從「KID CASTLE」改為近似之
    「KI CASTLE」，並輔以近似之圖樣，繼續經營「美語班」
    、「安親班」及「電腦班」等與原告相同或類似之服務，由
    於被告所使用之商標與圖樣，近似於原告之「吉的堡及圖（
    KID CASTLE）」之商標與圖樣，且因其文字、圖形、讀音之
    近似，於客觀上顯有致相關消費者混淆誤認之虞，足使一般
    消費者誤認為原告授權所設立，顯有侵害原告之商標權。況
    被告連續未得商標權人同意，於同一服務，使用相同之註冊
    商標及近似於其註冊商標之商標，並有致相關消費者混淆物
    認之虞之犯行，業經本院刑事庭以93年度訴字第30號判處有
    期徒刑6月在案，嗣經檢察官及被告提起上訴，惟經臺灣高
    等法院臺中分院判決上訴駁回在案，有該刑事判決書各一份
    附卷可考。是原告主張被告有前開侵害商標權之事實，應堪
    認定。
  (四)按因侵權行為所生之損害賠償請求權，自請求權人知有損害
    及賠償義務人時起，二年間不行使而消滅。自有侵權行為時
    起，逾十年者亦同。民法第197條第1項定有明文。顯見關於
    侵權行為損害賠償請求權之消滅時效，應以請求權人實際知
    悉損害及賠償義務人時起算，非以侵權行為終止時為準。至
    於對知悉侵權行為所生之「損害」後，該狀態是否繼續致使
    損害額隨之變更，並無認識之必要。尚難以損害狀態之延續
    即謂係屬另一侵權行為之發生。有最高法院93年度台上字第
    659號判決要旨可資參考。查原告自承其於88年進行蒐證，
    在89年5月9日發律師函給被告，並終止系爭契約，然原告遲
    至93年8月31日始提起本件之刑事附帶民事訴訟，縱認原告
    前開主張被告侵權行為屬實，惟其對被告之侵權行為損害賠
    償請求權，顯已罹於二年消滅時效，被告自得拒絕給付。雖
    原告另提出其於92年2月及93年8月間所取得被告持續侵害於
    原告商標權之廣告傳單外，被告復於93年2月25日本件刑事
    案件本院刑事庭審理中，已自承照片中之招牌及交通車之車
    身商標為被告現正使用等語，而認被告於上開時點仍持續侵
    害原告之商標權，是原告之損害賠償請求權並未罹於二年時
    效云云。惟查，原告所提出之廣告單是否係其於92年2月及
    93年8月間所取得，既為被告所否認，原告復未就此舉證證
    明；至於照片部分其中一張廣告招牌之照片並無拍照日期，
    難以證明時間，另一紙交通車部分招片日期為「2001（即90
    年）.7.27 」，縱認被告曾於本院刑事庭陳述「對」等語，
    惟此既為被告所否認，原告自應就其前述主張舉證以實其說
    ，尚難以被告於刑事庭答覆詢問之簡短陳述，即遽以推論被
    告於93年2月25日仍有為另一侵權行為；再者，本件原告於
    90年7月2日具狀向臺灣臺中地方法院檢察署提出告訴，指稱
    被告有觸犯商標法之行為之際，顯已實際知悉損害及賠償義
    務人，而原告既未主張被告有另一侵權行為，復未能舉證證
    明，則其前述主張僅係被告先前侵權行為狀態之延續，揆諸
    上開判決要旨及規定，本件原告侵權行為損害賠償請求權，
    已罹於二年之消滅時效，被告自得拒絕給付。
  (五)另按侵權行為，即不法侵害他人權利之行為，屬於所謂違法
    行為之一種，債務不履行為債務人侵害債權之行為，性質上
    雖亦屬侵權行為，但法律上另有關於債務不履行之規定，故
    關於侵權行為之規定，於債務不履行不適用之。最高法院43
    年度台上字第752號判例要旨可資參照。本件兩造系爭契約
    第19條既已明定「如有違約之情事，違約之一方應支付他方
    參拾萬元正予他方作懲罰性違約金。」等語，而被告復有於
    系爭契約範圍外經營「幼稚園」及「電腦班」等行為，顯屬
    違約，已如前述。次按約定之違約金額過高者，法院得減至
    相當之數額，民法第252條亦有明文；但當事人約定之違約
    金是否過高，須依一般客觀事實，社會經濟狀況，當事人所
    受損害情形及債務人如能依約履行時，債權人可享受之一切
    利益為衡量標準。查本件被告之違約行為係違反系爭契約之
    禁止規定，故本件衡量基準即以被告之行為期間及如該行為
    經原告同意後原告可獲得之利益，復斟酌社會經濟等狀況，
    因認原告請求被告賠償懲罰性違約金20萬元為適當；超過部
    分之請求，則不應准許。
五、綜上所述，原告依據侵權行為之法律關係請求被告給付125
    萬元及法定遲延利息部分，為無理由，應予駁回；另原告依
    據契約關係請求被告給付懲罰性違約金20萬元及自94年6月
    30 日（即原告於93年6月29日始追加起訴此部分，並當庭交
    被告訴訟代理人收受）起至清償日止，按週年利率百分之五
    計算之利息部分，為有理由，應予准許，逾此部分之請求，
    則無理由，不應准許，應予駁回。
六、假執行之宣告：本判決原告勝訴部分未逾50萬元，爰依民事
    訴訟法第389條第1項第5款規定，依職權為假執行之宣告，
    併依職權於原告勝訴部分，酌定相當之擔保金額，為被告得
    供擔保後免為假執行之宣告。
七、本判決事證已臻明確，兩造其餘有關侵害著作權及商標權部
    分之攻擊防禦方法，核與本判決結果不生影響，爰不逐一論
    駁，附此敘明。
八、據上論結，本件原告之訴為一部有理由，一部無理由，依民
    事訴訟法第79條、第389條第1項第5款、第392條第2項，判
    決如主文。
中    華    民    國    95    年    2     月    10    日
                  民事第四庭    法  官  夏一
以上正本係照原本作成。
如對本判決上訴，須於判決送達後20日內向本院提出上訴狀。
中    華    民    國    95    年    2     月    10    日
                                書記官


司法院資訊處製作；財團法人民間司法改革基金會備份。
